【裁判字號】    99,交聲,1117
【裁判日期】    990830
【裁判案由】    違反道路交通管理處罰條例聲明異議
【裁判全文】
臺灣桃園地方法院交通事件裁定        99年度交聲字第1117號
原處分機關  交通部公路總局新竹區監理所
異  議  人
即受處分人  甲○○
上列異議人即受處分人因違反道路交通管理處罰條例案件，對於
交通部公路總局新竹區監理所99年8 月13日所為之處分（原處分
案號：桃監裁字第裁52-BD0000000號），聲明異議，本院裁定如
下：
    主  文
原處分撤銷。
甲○○汽車駕駛人，駕駛汽車經測試檢定酒精濃度超過規定標準
，應處罰鍰新臺幣壹萬玖仟伍百元，並吊扣小型車普通駕駛執照
拾貳個月及接受道路交通安全講習。
    理  由
一、按汽車駕駛人飲用酒類後其吐氣所含酒精濃度超過每公升0.
    25毫克以上者，不得駕車，道路交通安全規則第114 條第2
    款定有明文。而道路交通管理處罰條例第35條第1 項第1 款
    亦規定，汽車駕駛人，駕駛汽車經測試檢定酒精濃度超過規
    定標準者，處新臺幣（下同）一萬五千元以上六萬元以下罰
    鍰，並當場移置保管該汽車及吊扣其駕駛執照一年；因而肇
    事致人受傷者，並吊扣其駕駛執照二年；致人重傷或死亡者
    ，吊銷其駕駛執照，並不得再考領。且汽車駕駛人，有第35
    條第1 項規定之情形者，應接受道路交通安全講習，道路交
    通管理處罰條例第24條第1 項第2 款復有明文。
二、原處分意旨略以：異議人即受處分人（下稱異議人）甲○○
    於民國99年5 月10日凌晨零時23分許，駕駛車牌號碼CH-537
    6 號自小客車上路，行經桃園縣桃園市○○路與博愛路口時
    ，為警攔查並進行呼氣酒精濃度測試，當場測得其呼氣酒精
    濃度達每公升0.67毫克，已逾規定不得駕駛車輛之濃度標準
    ，乃依法掣單舉發違規，爰依道路交通管理處罰條例第35條
    第1 項第1 款之規定，吊扣異議人駕駛執照1 年及施以道路
    交通安全講習之處分。
三、聲明異議意旨略以：本人在99年5 月10日駕駛CH-5376 號自
    小客車，因酒後駕車，遭監理站吊扣駕照，然本人為執業大
    貨車司機，平日要駕車謀生，請求准許查扣小客車駕照，以
    便繼續駕車謀生等語。
四、本院查：
(一)、本件受處分人甲○○於99年5 月10日凌晨零時23分許，駕駛
    車牌號碼CH-5376 號自小客車上路，行經桃園縣桃園市○○
    路與博愛路口時，為警實施酒測勤務攔檢，並對其實施呼氣
    酒精濃度測試，檢測後發現其吐氣所含酒精濃度達0.67MG/L
    ，因此查悉受處分人有「酒後駕車，經測為0.67mg/l」之事
    實，以桃警局交字第DB0000000 號通知單為當場掣單舉發，
    並由受處分人當場簽收，嗣經移送原處分機關即交通部公路
    總局新竹區監理所桃園監理站處理，於99年8 月13日依道路
    交通管理處罰條例第35條第1 項第1 款及違反道路交通管理
    事件統一裁罰基準及處理細則規定，以桃監裁罰字第裁52-D
    B0000000號違反道路交通管理事件裁決書，認定受處分人「
    汽車駕駛人酒精濃度超過規定標準（0.55以上）」而吊扣異
    議人之駕駛執照12個月，並施以道路交通安全講習之處分。
    又本件異議人因同時觸犯刑法第18 5條之3 公共危險罪，經
    警移送臺灣桃園地方法院檢察署檢察官偵辦，由臺灣桃園地
    方法院檢察署檢察官於99年7 月30日，以99年度偵字第1494
    9 號聲請簡易判決處刑，並經本院於99年7 月30日以99年度
    桃交簡字第2343號判處拘役30日等情，業經本院調取上開刑
    事案卷確認無誤，並有各該聲請簡易判決處刑書、判決書、
    臺灣高等法院被告前案紀錄表在卷可稽。是受處分人有駕駛
    汽車經測試檢定酒精濃度超過規定標準之違規事實，洵堪認
    定。
(二)、茲就原處分所為裁罰項目及內容是否合法，逐一析述如下：
  1.關於是否應裁處罰鍰及施以道路交通安全講習部分：
  (1)、按94年2 月5 日公佈，95年2 月5 日施行之行政罰法第26
      條規定：「一行為同時觸犯刑事法律及違反行政法上義務
      規定者，依刑事法律處罰之；但其行為應處以其他種類行
      政罰或得沒入之物而未經法院宣告沒收者，亦得裁處之。
      前項行為如經不起訴處分或為無罪、免訴、不受理、不付
      審理之裁判確定者，得依違反行政法上義務規定裁處之。
      」，即所謂一事不二罰原則，探究其立法目的，無非以一
      行為同時觸犯刑事法律及違反行政法上義務規定時，由於
      刑罰與行政罰同屬不法行為之制裁，而刑罰之懲罰作用較
      強，依刑事法律處罰即足資警惕，實無再處行政罰之必要
      ，然罰鍰以外之沒入或其他種類行政罰，因兼具維護公共
      秩序之作用，為達行政目的，行政機關仍得併予裁處。次
      按汽車駕駛人駕駛汽車經測試檢定酒精濃度超過規定標準
      ，同時違反刑事法律，經裁判確定處以罰金低於道路交通
      管理處罰條例第92條第3 項所訂最低罰鍰基準規定者，應
      依本條例裁決繳納不足最低罰鍰之部分，道路交通管理處
      罰條例第35條第8 項定有明文，核其性質，應屬行政罰法
      第26條第1 項之特別規定，從而異議人經依刑事法律處罰
      而判處罰金（包括得以易科罰金之拘役或有期徒刑），如
      未達道路交通管理處罰條例所定最低罰鍰基準規定者，仍
      須補繳不足最低罰鍰之部分。
  (2)、查本件異議人之酒後駕車行為，如前述業經刑事法律處罰
      而應易科罰金3 萬元，該酒後駕車之行為同時觸犯刑法及
      違反行政法上義務，基於一事不二罰之原則規定，裁處罰
      鍰部分固不應重複處罰，惟依前開道路交通管理處罰條例
      第35條第8 項規定，異議人依刑事法律處罰之金額3 萬元
      ，仍低於其違反道路交通管理處罰條例第35條第1 項第1
      款暨違反道路交通管理事件統一裁罰基準表規定之最低罰
      鍰金額即4 萬9,500 元，是自應裁處異議人應繳納其不足
      最低罰鍰金額之部分即1 萬9,500 元（計算式為：4 萬9,
      500 元－3 萬元＝1 萬9,500 ）；另因道路交通安全講習
      係屬於其他種類之行政罰，是亦仍應依道路交通管理處罰
      條例第24條第1 項第2 款規定，併予處罰。
  2.關於吊扣駕駛執照1 年部分：
  (1)、按汽車駕駛人，因違反本條例及道路交通安全規則之規定
      ，受吊銷駕駛執照處分時，吊銷其持有各級車類之駕駛執
      照，為道路交通管理處罰條例第68條所明定，而此規定係
      於94年12月14日修正公佈，並於95年3 月1 日施行，而修
      正前之道路交通管理處罰條例第68條則係規定「汽車駕駛
      人，因違反本條例及道路交通安全規則之規定，受吊扣或
      吊銷駕駛執照處分時，吊扣或吊銷其持有各級車類之駕駛
      執照」，其修法意旨，係以「原條文將違規駕駛人所持有
      之各級車類駕駛執照一併吊扣或吊銷，失之過酷，影響人
      民工作及生活甚鉅」為由，而刪除吊扣駕駛人駕駛執照時
      ，應吊扣駕駛人持有各級車類駕駛執照之規定（詳立法院
      公報第94卷第70期第13 6 頁 至第138 頁之院會紀錄暨修
      正道路交通管理處罰條例第68 條 之立法理由），是依現
      行道路交通管理處罰條例，已無得吊扣駕駛人所持有他級
      駕駛執照之依據存在，從而，於為吊扣駕駛人駕駛執照之
      處分時，自僅得吊扣駕駛人違規時所駕駛該級車類之駕駛
      執照，以限制其繼續駕駛該級車類行駛道路之權利，若駕
      駛人並無該級車類之駕駛執照，或雖曾持有該級車類之駕
      駛執照，然該駕駛執照業經吊銷、吊扣，即無從再執行吊
      扣該級車類駕駛執照之處分（臺灣高等法院暨所屬法院97
      年法律座談會刑事類提案第40號研討結果亦同此見解）。
  (2)、準此，本件異議人既係因駕駛自小客車而違規，則其依法
      所受之處分，即應係指限制其駕駛自小客車之權利，而吊
      扣其小型車駕駛執照，始符修正後該條例第68條規定之意
      旨，並與依法行政之原則相合。於實際執行層面上，應由
      主管機關利用電腦資料處理或在異議人所有普通大貨車駕
      照註記或其他方式，吊扣受處分人小型車普通駕駛執照，
      尚難僅因道路交通安全規則第61條規定「換發」制度並確
      立「汽機車一人一照」原則，即遽認無法再持原較低級車
      種之駕駛執照。是聲明異議意旨就此所為指摘，非無理由
      。原處分未審酌及此，逕行吊扣異議人之駕駛執照12個月
      ，核與前揭規定及說明不合，則有未洽。
五、綜上所述，異議人確有酒後駕車之違規行為，並業經刑事法
    律處罰，惟原處分未依前揭說明裁處異議人繳納不足最低行
    政罰鍰之差額，及逕予吊扣異議人持有之職業聯結車駕駛執
    照部分，均有未洽；又因本件為單一交通違規行為，裁處罰
    鍰、吊扣駕駛執照及道路安全講習部分，無從區分，是自應
    由本院將原處分撤銷，自為裁罰如主文第2 項所示，以期適
    法。
六、據上論斷，應依道路交通案件處理辦法第20條前段，裁定如
    主文。
中    華    民    國    99    年    8     月    30    日
                  交通法庭    法  官  呂綺珍
以上正本證明與原本無異。
如不服本裁定，應於送達後5 日內，向本院提出抗告狀。
                              書記官  范升福
中    華    民    國    99    年    9     月    6     日

司法院資訊處製作；財團法人民間司法改革基金會備份。
